【裁判字號】    92,上訴,2064
【裁判日期】    920905
【裁判案由】    誣告
【裁判全文】
臺灣高等法院刑事判決                          九十二年度上訴字第二０六四號
    上  訴  人  甲○○
    即  被  告
右上訴人因誣告案件，不服臺灣板橋地方法院九十一年度訴字第二０００號，中華民
國九十二年四月二十九日第一審判決（起訴案號：臺灣板橋地方法院檢察署八十九年
度偵緝字第一六一七號），提起上訴，本院判決如左：
    主  文
上訴駁回。
    事  實
一、甲○○曾因誣告案件，經法院判處有期徒刑四月，於民國七十八年四月七日，經
    本院判決上訴駁回確定，嗣減刑為有期徒刑二月，如易科罰金，以三百元折算一
    日，並於七十八年六月五日易科罰金執行完畢（不構成累犯）。甲○○係陳尻鬨
    之子，與乙○○、陳重江、陳重慶、陳重安（以下簡稱：乙○○等四人）係兄弟
    關係。陳尻鬨前於五十三年三月二十八日，購得臺北縣五股鄉○○段鴨毋港小段
    二八之七地號土地（以下簡稱：二八之七號土地），登記當時十九歲之甲○○所
    有，因甲○○於七十七年十一月一日向台北縣五股鄉農會貸款三百七十萬元，由
    陳尻鬨提供所有之臺北縣五股鄉○○段更寮小段二地號之土地（下簡稱系爭土地
    ）向台北縣五股鄉農會貸款設定最高限額抵押權新台幣（下同）四百八十萬元，
    陳尻鬨又因不堪其子借款之困擾，且為合理分配財產與乙○○等四人，遂於七十
    八年十月二十三日，以信託方式登記為陳清志所有，惟因當時地政機關並無信託
    登記之規定，改以買賣方式將系爭土地信託登記予陳清志所有，陳清志嗣後復於
    七十八年十二月二十三日，將系爭土地以買賣方式登記予有自耕能力之乙○○（
    即陳尻鬨之子）所有，陳尻鬨並於七十九年三月九日簽署同意書，將系爭土地應
    有部分平均劃分為乙○○、陳重江（嗣後於八十二年一月二十日死亡）、陳重慶
    、陳重安共有，陳尻鬨並因甲○○前於十九歲時，登記取得二八之七地號土地所
    有權，故未將系爭土地分配應有部分與甲○○，上開情事皆為甲○○所知悉，詎
    陳尻鬨於八十三年四月二十三日死亡後，甲○○因不滿未分得系爭土地應有部分
    ，竟意圖使乙○○受刑事處分，而虛構乙○○於八十四年間與陳清志，利用其父
    親陳尻鬨年老體衰，且患有重聽症狀，又不識字，於七十八年八月間，擅自以陳
    尻鬨名義偽造其與陳清志，系爭土地之買賣契約書，持向地政機關登記，將系爭
    土地所有權移轉登記予陳清志所有，復由陳清志移轉登記予乙○○所有，而使公
    務員登記不實事項於公文書上，於八十四年九月二十一日，向臺灣板橋地方法院
    檢察署檢察官提出告訴，誣告乙○○觸犯偽造文書罪。嗣經臺灣板橋地方法院檢
    察署檢察官偵查後，查知上情，於八十五年三月二十七日，以八十四年度偵字第
    一六九九三號對乙○○為不起訴處分，甲○○不服提出再議，經臺灣高等法院檢
    察署發回續行偵查，仍經臺灣板橋地方法院檢察署檢察官於八十六年九月三十日
    ，以八十五年度偵續字第一五一號對乙○○為不起訴處分確定。
二、案經被害人乙○○訴由臺灣板橋地方法院檢察署檢察官偵查起訴。
    理  由
一、訊據上訴人即被告甲○○矢口否認故意誣告之不法犯行，並辯稱：伊父親陳尻鬨
    於八十三年間死亡，伊即自大陸返回臺灣奔喪，妹妹陳玉盆告知告訴人乙○○向
    陳玉盆借錢，並以假債權方式拍賣父親陳尻鬨之土地，第三拍買回並隨即賣出，
    轉手賺了新台幣一千餘萬元，伊始前往地政事務所請領土地登記謄本，得知系爭
    土地出賣予陳清志，後又出賣予告訴人，伊打電話詢問陳清志父親陳尻鬨出賣系
    爭土地之價款為何，陳清志表示無款項可購買，係應告訴人之要求始將系爭土地
    登記為其所有。另因被告向臺北縣五股農會辦理貸款時，由父親提供系爭土地設
    定抵押權後來告訴人叫伊去農會簽名，伊僅簽名即離去，不知系爭土地已經移轉
    登記為告訴人所有，當時伊與律師商量，律師表示非買賣不可登記為買賣，可以
    提出偽造文書之告訴，伊始於另案對告訴人提出偽造文書之告訴云云。
經查：
（一）陳尻鬨生前因不堪其子經常向其借款，遂將系爭土地，於七十八年十月二十三
      日，以買賣方式信託登記予陳清志所有乙節，業據證人陳清志於偵訊及原審調
      查中陳稱：因被告父親陳尻鬨表示小孩經常向其借款，故借用伊名義，將系爭
      土地過戶予伊所有，但沒多久，伊怕麻煩即將系爭土地返還予陳尻鬨，至於陳
      尻鬨過戶給誰伊不知情；被告並未打電話向其查問為何系爭土地過戶在伊名義
      以及土地買賣價款多少錢等語（見原審卷第一五六、第一五七頁），並有系爭
      土地之土地登記謄本附卷可稽。
（二）陳尻鬨嗣於七十八年十二月二十三日為分析財產，惟因被告早於十九歲時，已
      登記取得二八之七地號土地所有權，因此將信託登記為陳清志名義之系爭土地
      以買賣方式登記予有自耕能力之告訴人所有，且於七十九年三月九日簽署同意
      書，將系爭土地應有部分劃分為告訴人乙○○及其兄弟等四人共有，故未將系
      爭土地應有部分分配與被告，上開情事皆為被告所知悉之事實，迭據告訴人於
      偵訊及原審調查中指述：七十八年時，伊父親陳尻鬨已八十歲，欲將系爭土地
      移交給第二代，但系爭土地為農地，僅伊有自耕能力，故登記伊名下，七十九
      年三月九日，父親並簽署同意書，將系爭土地分給乙○○等四人共有，而被告
      因十九歲時，父親已給被告一筆土地（即二八之七地號土地），故系爭土地未
      分給被告，當時父親曾向被告表示因被告那一份已拿走，故系爭土地未分給被
      告，伊與其他兄弟亦有向被告說明，後因被告將父親贈予之二八之七地號土地
      持向銀行貸款，貸得之款項花用殆盡，故被告要求將系爭土地重新分配，伊表
      示如兄弟皆同意，伊即同意，但兄弟不同意，被告即挾怨報復等語甚詳（詳臺
      灣板橋地方法院檢察署八十九年度他字第二二三三號偵查卷宗第一頁反面至第
      三頁、第二五頁反面、八十九年度偵緝字第一六一七號偵查卷宗第三一頁反面
      、原審卷第二十七頁、第一一六頁訊問筆錄），核與被告之弟陳重慶於原審調
      查中證稱：因被告另有一筆土地，在伊住處附近，該筆土地為旱地，係父親陳
      尻鬨以前購買，因被告為大兒子，故先過戶給被告，故系爭土地父親僅給伊、
      乙○○等四人，未給被告，而系爭土地為田地不能分割，故先登記告訴人名下
      ，但父親意思係給乙○○等四人，同意書係父親親自簽名，被告知悉此事，大
      概係被告以系爭土地向農會借款時，被告即知悉此事，並與父親吵了好幾次架
      等語（詳原審卷第五十八頁、第五十九頁訊問筆錄）；復經被告之母陳李於原
      審審理中證稱：伊先生陳尻鬨有將系爭土地過戶予陳清志所有，為何過戶伊不
      知情，後伊先生想說老了，故將系爭土地過戶給四個兒子，由其中一個兒子保
      管，老大即被告因另外有買一塊土地給他，故系爭土地未分給被告，被告知悉
      未分得系爭土地之情事，被告並向陳尻鬨表示有一塊六百坪之土地（按指臺北
      縣五股鄉○○段鴨毋港小段二八之七地號土地）給他，其他土地即給另外四個
      兄弟，被告係在拿走其分得之另塊土地所有權狀時，即知悉系爭土地未分給被
      告之情事，因所有權狀本係陳尻鬨保管，被告索回登記其名字之所有權狀後，
      陳尻鬨始將系爭土地分給其他四個兒子，被告表示不知情，係喝水裝醉等語相
      符（見原審卷第一七三頁、第一七四頁審判筆錄），復有被告於本院審理時承
      認陳尻鬨親自簽署之同意書附卷可按（附於上開八十九年度他字第二二三三號
      偵查卷宗第四頁）。
（三）再查二八之七地號土地，前於五十三年七月三日，即已登記予被告所有，有土
      地登記謄本在卷可稽（附於上開八十九年度他字第二二三三號偵查卷宗第八頁
      至第十頁），而依右開土地登記謄本所示，足證上述土地確實已經於五十三年
      七月三日登記為被告所有，斯時被告僅十九歲，核與證人陳重慶、陳李上開證
      述均相吻合。且被告於偵訊中亦自承：伊十七歲時，父親有登記予伊六百坪之
      土地等語屬實，業經原審調閱另案臺灣板橋地方法院檢察署八十五年度偵續字
      第一五一號偵查卷宗第三二頁核閱屬實在卷，嗣後於原審九十一年十二月二十
      四日調查時改稱二八之七地號土地係奶奶購買給伊，因伊係長孫云云（詳原審
      卷第六十頁），或另於九十二年二月二十五日訊問時改稱二八之七號土地係林
      姓男子出賣予伊云云（詳原審卷第一三五頁），顯係事後避就之詞，不足採信
      。
（四）又被告於七十七年十一月一日向臺北縣五股鄉農會貸款三百七十萬元，由陳尻
      鬨擔任物上保證人，提供系爭土地為被告設定抵押權登記，因系爭土地所有權
      移轉登記予告訴人所有，被告與告訴人另於七十九年十月十二日，共同前往臺
      北縣五股鄉農會，改由告訴人擔任物上保證人，提供系爭土地為被告設定抵押
      乙節，業據告訴人於原審調查中陳明在卷（詳見原審卷第一一五頁），並有借
      款申請書、借據各乙紙及臺北縣五股鄉農會以九十一年十二月三十日北縣五農
      信字第九四七號函檢送之借據、借款人歸戶查詢、保證人歸戶查詢及土地登記
      簿謄本在卷可稽（附於上開八十九年度他字第二二三三號偵查卷宗第八頁、第
      九頁及原審卷第八十六頁、第一Ｏ二頁至一Ｏ五頁）。按台北縣五股鄉農會之
      上開七十九年十年十二日之借款申請書、七十九年十二月五日之借據係以告訴
      人乙○○提供系爭土地供貸款擔保，被告係一具有理性之成年人，於本院審理
      時坦承學歷係高中畢業，上開貸款早於七十七年十月二十九日完成抵押權設定
      登記，並已經撥款完畢，係因借款之擔保物為所有權人變更，須另行辦理更新
      借款手續，以符合擔保要件，足證被告簽署上述借款申請書、借據時應已經知
      悉原貸款擔保之土地所有權人變更，另由新登記所有權人同意續為物上保證人
      而重新換單，其對系爭土地所有權人之變動，應早已瞭若指掌，被告所辯不知
      云云，係臨訟畏罪卸責之詞，亦無可採。
（五）另證人陳玉盆雖於原審調查中證述：伊係於八十三年父親陳尻鬨死亡之後某日
      ，始知悉系爭土地登記予陳清志所有，因告訴人將伊列為假債權人，查封土地
      ，後將土地以二千餘萬元之價款賣出，伊向告訴人表示欠一千餘萬元要還，但
      告訴人不要，伊即向被告說此事，伊知悉父親財產皆在告訴人手上，因家裡有
      人表示四個兄弟之財產都寄在告訴人那邊，伊即叫被告去瞭解等語（詳原審九
      十二年二月二十五日訊問筆錄），惟證人陳玉盆前與被告均為臺灣板橋地方法
      院檢察署八十四年度偵字第一六九九三號、八十五年度偵續字第一五一號案告
      訴人，並有八十四年度偵字第一六九九三號、八十五年度偵續字第一五一號不
      起訴處分書二份在卷可按（附他字偵查卷宗第十三頁至第十八頁），則其與被
      告利害關係顯係相同，自難期其證言客觀公正，證人陳玉盆前開證詞，當係維
      護被告之詞，不足採信。
（七）綜上所述，被告明知其父親陳尻鬨生前因不堪其子經常向其借款，遂將系爭土
      地，於七十八年十月二十三日，以買賣方式信託登記予陳清志所有，嗣為分析
      財產，故於七十八年十二月二十三日，將系爭土地以買賣方式登記予有自耕能
      力之告訴人所有，嗣於七十九年三月九日簽立同意書，將系爭土地應有部分劃
      分為乙○○四人共有，而被告早於十九歲時，因父親陳尻鬨已購買臺北縣五股
      鄉○○段鴨毋港小段二八之七地號土地，並登記予被告所有，故未將系爭土地
      應有部分劃分為被告共有，被告於八十四年九月二十一日前，早己知悉上開之
      情事，竟誣指告訴人犯有偽造文書、行使偽造文書、使公務員登載不實文書等
      罪，於八十四年九月二十一日，向臺灣板橋地方法院檢察署檢察官告訴。嗣經
      臺灣板橋地方法院檢察署檢察官，以八十四年度偵字第一六九九三號對告訴人
      為不起訴處分，被告復提出再議，其顯有誣告之犯意，灼然甚明。是被告前揭
      辯解，無非係圖卸之詞，無足採信。本案事證已臻明確，被告之犯行，應可認
      定。
二、原審以被告所為，係犯刑法第一百六十九條第一項之誣告罪。並審酌被告曾因誣
    告案件，於七十八年四月七日，經本院判決上訴駁回確定，嗣減刑為有期徒刑二
    月，如易科罰金，以三百元折算一日，並於七十八年六月五日易科罰金執行完畢
    之素行，有臺灣高等法院檢察署刑案紀錄簡覆表乙紙在卷可稽及其然竟不顧手足
    之情，意圖使告訴人受刑事處分，而向臺灣板橋地方法院檢察署檢察官提出告訴
    ，誣告告訴人觸犯偽造文書罪，自私自利，視他人權益如無物，且耗費國家司法
    資源，欠缺誠信及守法等觀念，甚為可訾，應予非難，犯罪後猶飾詞卸責，未見
    悔意，兼衡被告犯罪之動機、所造成之損害、被告之智識等一切情狀，量處有期
    徒刑六月。核原審認事用法及量刑均稱妥適，被告上訴意旨，否認犯行，為無理
    由，應予駁回。
據上論結，應依刑事訴訟法第三百六十八條，判決如主文。
本案經檢察官周志榮到庭執行職務。
中      華      民      國    九十二    年      九      月        五    日
                              臺灣高等法院刑事第二十三庭
                                  審判長法  官  黃  瑞  華
                                        法  官  陳  坤  地
                                        法  官  王  淑  滿
右正本證明與原本無異。
如不服本判決，應於收受送達後十日內向本院提出上訴書狀，其未敘述上訴之理由者
並得於提起上訴後十日內向本院補提理由書（均須按他造當事人之人數附繕本）。
                                        書記官  陳  思  云
中      華      民      國    九十二    年      九      月        五    日
附錄：本案論罪科刑法條全文
刑法第一百六十九條：
意圖他人受刑事或懲戒處分，向該管公務員誣告者，處七年以下有期徒刑。
意圖他人受刑事或懲戒處分，而偽造、變造證據或使用偽造變造之證據者，亦同。


司法院資訊處製作；財團法人民間司法改革基金會備份。
